---
title: "Estructuras de Control y Funciones en R"
author: "Ricardo Macías Bohórquez"
date: "`r format(Sys.Date(), '%d de %B de %Y')`"
output: 
  html_document:
    toc: true
    toc_depth: 3
    toc_float: true
    theme: flatly
    highlight: tango
    code_folding: hide
---

# Introducción a Estructuras de Control y Funciones

En esta clase, finalizaremos con el concepto de **funciones** en R, junto con un resumen de las estructuras de control que ya hemos aprendido (`for`, `while`, `if`). Las funciones nos permiten organizar el código, reutilizarlo y hacerlo más modular.

## 1. ¿Qué es una función?

Una función en R es un bloque de código que tiene un propósito específico. Al definir una función, podemos ejecutar ese código varias veces sin tener que reescribirlo. Una función puede aceptar argumentos de entrada (parámetros) y devolver un resultado.

### Sintaxis básica de una función

```r
nombre_de_la_funcion <- function(argumentos) {
  # Cuerpo de la función
  # Código que se ejecuta cuando llamamos a la función
  return(valor_de_retorno)  # Opcional
}
```

- **nombre_de_la_funcion**: Es el nombre con el que llamaremos a la función.
- **argumentos**: Son los valores que pasamos a la función.
- **return**: Es opcional. Si no se usa, R devuelve el último valor evaluado en la función.

### Ejemplo básico

Vamos a crear una función que calcule el cuadrado de un número:

```{r funcion-cuadrado, echo=TRUE}
# Definimos la función para calcular el cuadrado de un número
cuadrado <- function(x) {
  return(x^2)
}

# Llamamos a la función con el número 4
resultado <- cuadrado(4)
print(resultado)
```

Aquí, la función `cuadrado` recibe un número `x` y devuelve su cuadrado. Luego, la llamamos con el valor `4`, y el resultado es `16`.

---

## 2. Funciones con Condicionales

Las funciones pueden incluir condicionales como `if`, para tomar decisiones en función de los argumentos de entrada.

### Ejemplo: Función que clasifica un número

Vamos a crear una función que reciba un número y determine si es positivo, negativo o cero.

```{r funcion-clasificar-numero, echo=TRUE}
# Definimos la función que clasifica un número
clasificar_numero <- function(x) {
  if (x > 0) {
    return("El número es positivo")
  } else if (x < 0) {
    return("El número es negativo")
  } else {
    return("El número es cero")
  }
}

# Llamamos a la función
print(clasificar_numero(5))
print(clasificar_numero(-3))
print(clasificar_numero(0))
```

Esta función toma un número como argumento y usa condicionales `if`, `else if`, y `else` para devolver una descripción según el valor del número.

---

## 3. Funciones con Bucles

También podemos incluir bucles dentro de funciones para realizar tareas repetitivas. Vamos a crear una función que calcule la suma de los primeros `n` números naturales.

### Ejemplo: Función para sumar números

```{r funcion-suma, echo=TRUE}
# Definimos la función que suma los primeros n números
sumar_numeros <- function(n) {
  suma <- 0
  for (i in 1:n) {
    suma <- suma + i
  }
  return(suma)
}

# Llamamos a la función para sumar los primeros 5 números
print(sumar_numeros(5))
```

En este caso, usamos un bucle `for` dentro de la función para sumar los primeros `n` números naturales.

---

## 4. Funciones con Bucles y Condicionales

Ahora, combinaremos condicionales y bucles en una función para hacer algo más complejo. Vamos a crear una función que calcule la suma de todos los números pares hasta `n`.

### Ejemplo: Función que suma números pares

```{r funcion-suma-pares, echo=TRUE}
# Definimos la función que suma los números pares hasta n
sumar_pares <- function(n) {
  suma <- 0
  for (i in 1:n) {
    if (i %% 2 == 0) {  # Verificamos si el número es par
      suma <- suma + i
    }
  }
  return(suma)
}

# Llamamos a la función para sumar los pares hasta 10
print(sumar_pares(10))
```

Esta función suma solo los números pares hasta el valor de `n`, usando un condicional `if` dentro del bucle `for`.

---

## 5. Buenas prácticas al escribir funciones

Al escribir funciones, es importante seguir algunas buenas prácticas que te ayudarán a mantener tu código organizado y fácil de entender:

1. **Nombres claros**: Elige nombres de funciones y variables que describan claramente su propósito.
2. **Evita la duplicación de código**: Usa funciones cuando tengas que repetir el mismo bloque de código varias veces.
3. **Documenta tus funciones**: Agrega comentarios y descripciones de lo que hace la función, sus argumentos y su valor de retorno.
4. **Modulariza tu código**: Divide tu código en funciones más pequeñas que realicen tareas específicas, en lugar de escribir una función muy grande.

---

## 6. Ejercicios Prácticos

### **Ejercicio 1**: Función que determina si un número es par o impar

Escribe una función llamada `es_par` que reciba un número y devuelva `"par"` si el número es par o `"impar"` si el número es impar.

```r

```

<details>
<summary>Mostrar solución</summary>

```r
# Definimos la función es_par
es_par <- function(x) {
  if (x %% 2 == 0) {
    return("par")
  } else {
    return("impar")
  }
}

# Probamos la función
print(es_par(4))
print(es_par(7))
```

</details>

---

### **Ejercicio 2**: Función que calcula el factorial de un número

Escribe una función llamada `factorial` que calcule el factorial de un número `n`. El factorial de `n` es el producto de todos los enteros desde `1` hasta `n` (`n! = n * (n-1) * ... * 1`).

```r

```

<details>
<summary>Mostrar solución</summary>

```r
# Definimos la función factorial
factorial <- function(n) {
  resultado <- 1
  for (i in 1:n) {
    resultado <- resultado * i
  }
  return(resultado)
}

# Probamos la función
print(factorial(5))  # 5! = 5*4*3*2*1 = 120
```

</details>

---

### **Ejercicio 3**: Función que cuenta los números pares e impares

Escribe una función llamada `contar_pares_impares` que reciba un vector de números y cuente cuántos son pares y cuántos son impares. La función debe devolver un mensaje con ambos resultados.

```r

```

<details>
<summary>Mostrar solución</summary>

```r
# Definimos la función contar_pares_impares
contar_pares_impares <- function(numeros) {
  pares <- 0
  impares <- 0
  
  for (n in numeros) {
    if (n %% 2 == 0) {
      pares <- pares + 1
    } else {
      impares <- impares + 1
    }
  }
  
  return(paste("Pares:", pares, "Impares:", impares))
}

# Probamos la función
numeros <- c(1, 2, 3, 4, 5, 6, 7, 8, 9, 10)
print(contar_pares_impares(numeros))
```

</details>

---

## 7. Ejercicio Libre

Escribe una función que reciba un número y una lista de operaciones matemáticas (como suma, resta, multiplicación) y aplique esas operaciones al número. Usa un bucle y condicionales dentro de la función.

```r

```

<details>
<summary>Mostrar solución</summary>

```r
# Definimos la función que aplica operaciones matemáticas a un número
aplicar_operaciones <- function(numero, operaciones) {
  resultado <- numero
  
  for (operacion in operaciones) {
    if (operacion == "suma") {
      resultado <- resultado + numero
    } else if (operacion ==

 "resta") {
      resultado <- resultado - numero
    } else if (operacion == "multiplicacion") {
      resultado <- resultado * numero
    } else if (operacion == "division" && numero != 0) {
      resultado <- resultado / numero
    }
  }
  
  return(resultado)
}

# Probamos la función
operaciones <- c("suma", "multiplicacion")
print(aplicar_operaciones(5, operaciones))  # (5 + 5) * 5 = 50
```

</details>

---
