---
title: "Estructuras de Control en R: for, while e if"
author: "Ricardo Macías Bohórquez"
date: "`r format(Sys.Date(), '%d de %B de %Y')`"
output: 
  html_document:
    toc: true
    toc_depth: 3
    toc_float: true
    theme: flatly
    highlight: tango
    code_folding: hide
---

# Introducción a las Estructuras de Control

En esta clase, aprenderemos a usar las estructuras de control en R, específicamente los bucles `for` y `while`, y cómo podemos combinarlos con condicionales `if`. Estas estructuras son esenciales cuando necesitamos repetir acciones o tomar decisiones basadas en condiciones dentro de un bucle.

## 1. Bucle `for`

El bucle `for` nos permite repetir un bloque de código un número específico de veces. Se usa cuando conocemos de antemano cuántas veces queremos ejecutar el bloque.

### Sintaxis básica

```r
for (variable in secuencia) {
  # Código que se ejecuta en cada iteración
}
```

- **variable**: Es una variable que toma un valor diferente de la secuencia en cada iteración.
- **secuencia**: Es un rango de valores, como `1:10` o un vector, que define cuántas veces se repetirá el bucle.

### Ejemplo básico

Veamos cómo podemos usar un bucle `for` para imprimir los números del 1 al 5.

```{r for-basico, echo=TRUE}
# Usamos un bucle for para imprimir números del 1 al 5
for (i in 1:5) {
  print(i)
}
```

En este caso, `i` toma los valores del 1 al 5, y en cada iteración imprime el valor actual.

---

## 2. Uso de `if` dentro de un bucle `for`

Podemos usar un condicional `if` dentro de un bucle `for` para tomar decisiones en cada iteración. Por ejemplo, podemos imprimir solo los números pares.

### Ejemplo con `if` en `for`

```{r for-if, echo=TRUE}
# Imprimir solo los números pares del 1 al 10
for (i in 1:10) {
  if (i %% 2 == 0) {
    print(paste(i, "es un número par"))
  }
}
```

Aquí, usamos `if` para verificar si el número es par (`i %% 2 == 0`). Si la condición es verdadera, se imprime que el número es par.

---

## 3. Bucle `while`

El bucle `while` repite un bloque de código mientras una condición sea verdadera. A diferencia de `for`, se usa cuando no sabemos cuántas veces se ejecutará el bucle, solo sabemos que debe continuar mientras una condición sea verdadera.

### Sintaxis básica

```r
while (condición) {
  # Código que se ejecuta mientras la condición es verdadera
}
```

### Ejemplo básico

Vamos a usar un bucle `while` para contar desde 1 hasta 5.

```{r while-basico, echo=TRUE}
# Inicializamos una variable
i <- 1

# Usamos while para contar del 1 al 5
while (i <= 5) {
  print(i)
  i <- i + 1  # Incrementamos i
}
```

En este ejemplo, el bucle continúa ejecutándose mientras `i` sea menor o igual a 5.

---

## 4. Uso de `if` dentro de un bucle `while`

Podemos usar `if` dentro de un bucle `while` para tomar decisiones en cada iteración. Por ejemplo, podemos detener el bucle cuando llegamos a un número específico.

### Ejemplo con `if` en `while`

```{r while-if, echo=TRUE}
# Inicializamos una variable
i <- 1

# Usamos while y if para detener el bucle cuando i es igual a 3
while (i <= 5) {
  if (i == 3) {
    print("Deteniendo el bucle en 3")
    break  # Detenemos el bucle
  }
  print(i)
  i <- i + 1  # Incrementamos i
}
```

Aquí, usamos `if` para verificar si `i` es igual a 3. Si lo es, imprimimos un mensaje y usamos `break` para salir del bucle.

---

## 5. Ejercicios Prácticos

Vamos a poner en práctica lo que hemos aprendido con `for`, `while` e `if`. Intenta resolver los siguientes ejercicios por tu cuenta.

### **Ejercicio 1**: Suma de los primeros 10 números

Escribe un bucle `for` que calcule la suma de los primeros 10 números.

```r

```

<details>
<summary>Mostrar solución</summary>

```r
# Inicializamos la suma
suma <- 0

# Usamos un bucle for para sumar los primeros 10 números
for (i in 1:10) {
  suma <- suma + i
}

# Mostramos la suma
print(suma)
```

</details>

---

### **Ejercicio 2**: Números divisibles por 3

Escribe un bucle `while` que imprima los números entre 1 y 20 que son divisibles por 3.

```r

```

<details>
<summary>Mostrar solución</summary>

```r
# Inicializamos la variable
i <- 1

# Usamos while para imprimir números divisibles por 3
while (i <= 20) {
  if (i %% 3 == 0) {
    print(i)
  }
  i <- i + 1
}
```

</details>

---

### **Ejercicio 3**: Conteo de pares e impares

Escribe un bucle `for` que cuente cuántos números pares e impares hay entre 1 y 50.

```r

```

<details>
<summary>Mostrar solución</summary>

```r
# Inicializamos contadores
pares <- 0
impares <- 0

# Usamos un bucle for para contar pares e impares
for (i in 1:50) {
  if (i %% 2 == 0) {
    pares <- pares + 1
  } else {
    impares <- impares + 1
  }
}

# Mostramos los resultados
print(paste("Números pares:", pares))
print(paste("Números impares:", impares))
```

</details>

---

## 6. Ejercicio Libre

Crea un bucle `while` que permita a un usuario ingresar números hasta que ingrese un número negativo. Luego, calcula la suma de los números ingresados (sin contar el número negativo).

```r

```

<details>
<summary>Mostrar solución</summary>

```r
# Inicializamos la suma
suma <- 0
numero <- 0

# Usamos un bucle while para pedir números hasta que el usuario ingrese un número negativo
while (numero >= 0) {
  numero <- as.numeric(readline(prompt = "Ingresa un número (negativo para detener): "))
  if (numero >= 0) {
    suma <- suma + numero
  }
}

# Mostramos la suma
print(paste("La suma de los números es:", suma))
```

</details>

---
