---
title: "Introducción a Estructuras Condicionales en R"
author: "Ricardo Macías Bohórquez"
date: "`r format(Sys.Date(), '%d de %B de %Y')`"
output: 
  html_document:
    toc: true
    toc_depth: 3
    toc_float: true
    theme: flatly
    highlight: tango
    code_folding: hide
---

# Introducción a las Estructuras Condicionales

En esta clase, aprenderemos a usar las **estructuras condicionales** en R, como `if`, `else if`, `else`, y operadores lógicos. Estas estructuras permiten controlar el flujo de un programa, ejecutando diferentes bloques de código en función de si una condición es verdadera o falsa.

## 1. Concepto de `if`

La instrucción `if` evalúa una **condición lógica**. Si dicha condición es verdadera (`TRUE`), el código dentro del bloque `if` se ejecuta; si es falsa, se omite.

### Sintaxis básica

```r
if (condición) {
  # Código a ejecutar si la condición es verdadera
}
```

### Ejemplo básico

Veamos un ejemplo básico de cómo usar `if`:

```{r if-basico, echo=TRUE}
# Definimos un número
numero <- 12

# Usamos la estructura if para comprobar si el número es mayor que 10
if (numero > 10) {
  print("El número es mayor que 10")
}
```

> **Nota**: El código dentro del `if` solo se ejecutará si la condición `numero > 10` es verdadera. Cambia el valor de `numero` para ver qué sucede si la condición es falsa.

## 2. Uso de `else`

Cuando necesitamos manejar el caso en que la condición no se cumple, usamos `else`. Esto nos permite ejecutar un bloque de código alternativo cuando la condición del `if` es falsa.

### Sintaxis con `else`

```r
if (condición) {
  # Código si la condición es verdadera
} else {
  # Código si la condición es falsa
}
```

### Ejemplo con `else`

```{r if-else, echo=TRUE}
# Definimos un número
numero <- 8

# Usamos if con else para evaluar ambas posibilidades
if (numero > 10) {
  print("El número es mayor que 10")
} else {
  print("El número es menor o igual a 10")
}
```

> **Nota**: Cuando la condición no se cumple, el bloque `else` se ejecuta.

## 3. Múltiples Condiciones: `else if`

Cuando necesitamos verificar más de una condición, podemos usar `else if` para manejar múltiples casos.

### Sintaxis con `else if`

```r
if (condición1) {
  # Código si la condición1 es verdadera
} else if (condición2) {
  # Código si la condición2 es verdadera
} else {
  # Código si ninguna de las condiciones anteriores es verdadera
}
```

### Ejemplo con `else if`

```{r if-else-if, echo=TRUE}
# Definimos un número
numero <- 10

# Usamos if, else if y else para evaluar múltiples condiciones
if (numero > 10) {
  print("El número es mayor que 10")
} else if (numero == 10) {
  print("El número es igual a 10")
} else {
  print("El número es menor que 10")
}
```

---

## 4. Operadores Lógicos

Podemos combinar varias condiciones en un solo `if` usando **operadores lógicos**, como `&&` (AND lógico), `||` (OR lógico) y `!` (negación).

## Operador `&&` (AND lógico)

El operador `&&` evalúa como verdadera solo si ambas condiciones son verdaderas.

### Ejemplo con `&&`

```{r operador-and, echo=TRUE}
# Definimos dos números
a <- 8
b <- 12

# Verificamos si ambos números son mayores que 10
if (a > 10 && b > 10) {
  print("Ambos números son mayores que 10")
} else {
  print("Al menos uno de los números es menor o igual a 10")
}
```

## Operador `||` (OR lógico)

El operador `||` evalúa como verdadera si **al menos una** de las condiciones es verdadera.

### Ejemplo con `||`

```{r operador-or, echo=TRUE}
# Verificamos si al menos uno de los números es mayor que 10
if (a > 10 || b > 10) {
  print("Al menos uno de los números es mayor que 10")
} else {
  print("Ninguno de los números es mayor que 10")
}
```

## Operador `!` (Negación)

El operador `!` niega una condición. Si es verdadera, la convierte en falsa, y viceversa.

### Ejemplo con `!`

```{r operador-not, echo=TRUE}
# Definimos un valor lógico
valor_logico <- TRUE

# Usamos el operador de negación
if (!valor_logico) {
  print("El valor es falso")
} else {
  print("El valor es verdadero")
}
```

---

## 5. Condicionales Anidados

Podemos anidar `if` dentro de otros `if` para crear condiciones más complejas.

### Ejemplo de Condiciones Anidadas

```{r condiciones-anidadas, echo=TRUE}
# Definimos un número
numero <- 12

# Usamos condiciones anidadas
if (numero > 0) {
  if (numero > 10) {
    print("El número es positivo y mayor que 10")
  } else {
    print("El número es positivo pero no mayor que 10")
  }
} else if (numero < 0) {
  print("El número es negativo")
} else {
  print("El número es cero")
}
```

---

## 6. Ejercicios Prácticos

Ahora es tu turno de poner en práctica lo que has aprendido. Aquí te presentamos algunos ejercicios para que resuelvas.

### **Ejercicio 1**: Verificación de par o impar

Escribe un código que verifique si un número es par o impar usando la estructura `if`.

- **Pista**: Un número es par si el resto de la división por 2 es 0 (`numero %% 2 == 0`).

```r

```

<details>
<summary>Mostrar solución</summary>

```r
# Definimos un número
numero <- 7

# Verificamos si el número es par o impar
if (numero %% 2 == 0) {
  print("El número es par")
} else {
  print("El número es impar")
}
```

</details>

---

### **Ejercicio 2**: Clasificación por edad

Escribe un código que clasifique a una persona según su edad en:
- Adolescente (13-19 años)
- Adulto (20-64 años)
- Anciano (65+ años)

```r

```

<details>
<summary>Mostrar solución</summary>

```r
# Definimos la edad
edad <- 45

# Clasificamos según la edad
if (edad >= 13 && edad <= 19) {
  print("La persona es un adolescente")
} else if (edad >= 20 && edad <= 64) {
  print("La persona es un adulto")
} else if (edad >= 65) {
  print("La persona es un anciano")
} else {
  print("La persona es un niño")
}
```

</details>

---

### **Ejercicio 3**: Uso de operadores lógicos

Escribe un código que verifique si un número está dentro de un rango específico (por ejemplo, entre 5 y 15) usando el operador `&&`.

```r

```

<details>
<summary>Mostrar solución</summary>

```r
# Definimos un número
numero <- 10

# Verificamos si el número está en el rango de 5 a 15
if (numero >= 5 && numero <= 15) {
  print("El número está dentro del rango de 5 a 15")
} else {
  print("El número está fuera del rango de 5 a 15")
}
```

</details>

---

## 7. Ejercicio Libre

En este último ejercicio, puedes escribir un condicional que utilice al menos un operador lógico `&&` (y), `||` (o), y `!` (pero). Sé creativo y define una situación en la que debas usar todos estos operadores.

```r

```

<details>
<summary>Mostrar solución</summary>

```r
# Definimos las variables
edad <- 25
tiene_membresia <- TRUE
en_lista_restricciones <- FALSE

# Verificamos si puede acceder a la actividad
if (edad >= 18 && tiene_membresia

 && !en_lista_restricciones) {
  print("La persona puede acceder a la actividad")
} else if (edad < 18 || en_lista_restricciones) {
  print("La persona no puede acceder debido a la edad o estar en la lista de restricciones")
} else {
  print("La persona no cumple con los requisitos de membresía")
}
```

</details>

---
