---
title: "Transformación de Datos con data.table"
author: "Ricardo Macías Bohórquez"
date: "`r format(Sys.Date(), '%d de %B de %Y')`"
output: 
  html_document:
    toc: true
    toc_depth: 3
    toc_float: true
    theme: cosmo
    highlight: kate
    code_folding: hide
---

# Transformación de Datos con `data.table`

En esta clase, aprenderemos a transformar y reestructurar datos utilizando `data.table` en lugar de `tidyr`. Aunque `tidyr` es una excelente herramienta para la transformación de datos, `data.table` ofrece una alternativa rápida y eficiente, especialmente para grandes conjuntos de datos.

---

## 1. Pivotear Datos con `data.table`

### 1.1 Usar `dcast()` para pivotear datos

La función `dcast()` en `data.table` realiza la función equivalente a `pivot_wider()` en `tidyr`. Sirve para transformar datos largos en anchos.

```{r}
# Cargar data.table
library(data.table)

# Crear un data.table de ejemplo en formato largo
dt_largo <- data.table(
  Nombre = c("Juan", "María", "Pedro", "Ana", "Juan", "María", "Pedro", "Ana"),
  Año = c(2021, 2021, 2021, 2021, 2022, 2022, 2022, 2022),
  Calificación = c(80, 90, 85, 95, 82, 91, 87, 96)
)

# Ver el data.table en formato largo
print(dt_largo)

# Pivotear datos a formato ancho
dt_ancho <- dcast(dt_largo, Nombre ~ Año, value.var = "Calificación")
print(dt_ancho)
```

**Explicación**: `dcast()` pivotea los datos de formato largo a ancho, utilizando la fórmula `Nombre ~ Año` para especificar qué columnas utilizar para las filas y las columnas pivoteadas, y `value.var` indica cuál es el valor que se rellenará.

---

## 2. Unir Datos con `data.table`

### 2.1 Unir tablas con `merge()`

`data.table` ofrece una forma rápida y eficiente de unir tablas, equivalente a `left_join()`, `right_join()`, y otros tipos de uniones en `tidyr` y `dplyr`.

```{r}
# Crear dos data.tables
dt1 <- data.table(
  ID = c(1, 2, 3, 4),
  Nombre = c("Juan", "María", "Pedro", "Ana")
)

dt2 <- data.table(
  ID = c(1, 2, 3, 5),
  Salario = c(3000, 3500, 4000, 4500)
)

# Realizar una unión (left join)
dt_unido <- merge(dt1, dt2, by = "ID", all.x = TRUE)
print(dt_unido)
```

**Explicación**: `merge()` une dos `data.tables` de forma eficiente. Aquí estamos realizando una "left join" especificando `all.x = TRUE`, que mantiene todas las filas de `dt1` y añade información de `dt2`.

---

## 3. Manejo de Datos Faltantes

### 3.1 Eliminar filas con datos faltantes

Con `data.table`, podemos eliminar de manera eficiente filas que contengan valores faltantes.

```{r}
# Crear un data.table con valores faltantes
dt_na <- data.table(
  Nombre = c("Juan", "María", "Pedro", "Ana"),
  Edad = c(23, NA, 30, 28),
  Ciudad = c("Bogotá", "Medellín", NA, "Cartagena")
)

# Eliminar filas con valores faltantes
dt_sin_na <- dt_na[complete.cases(dt_na)]
print(dt_sin_na)
```

**Explicación**: Utilizamos `complete.cases()` para identificar las filas que no contienen ningún valor faltante y las seleccionamos en el `data.table`.

---

## 4. Dividir una columna en múltiples columnas

### 4.1 Usar `tstrsplit()` para dividir columnas

`data.table` tiene la función `tstrsplit()`, equivalente a `separate()` en `tidyr`, que permite dividir el contenido de una columna en múltiples columnas.

```{r}
# Crear un data.table con una columna que contiene información combinada
dt_combinado <- data.table(
  ID = 1:4,
  Nombre_Ciudad = c("Juan-Bogotá", "María-Medellín", "Pedro-Cali", "Ana-Cartagena")
)

# Dividir la columna "Nombre_Ciudad" en dos columnas separadas
dt_combinado[, c("Nombre", "Ciudad") := tstrsplit(Nombre_Ciudad, "-", fixed = TRUE)]
print(dt_combinado)
```

**Explicación**: `tstrsplit()` separa la columna `Nombre_Ciudad` en dos columnas nuevas: `Nombre` y `Ciudad`, basándose en el carácter separador `"-"`.

---

## 5. Combinar filas (unir datos) con `rbind()`

### 5.1 Unir datos verticalmente con `rbind()`

Cuando quieras combinar dos `data.tables` uno sobre el otro (similar a `bind_rows()` de `dplyr`), puedes utilizar `rbind()`.

```{r}
# Crear dos data.tables
dt_parte1 <- data.table(
  Nombre = c("Juan", "María"),
  Edad = c(23, 25)
)

dt_parte2 <- data.table(
  Nombre = c("Pedro", "Ana"),
  Edad = c(30, 28)
)

# Combinar ambos data.tables
dt_combinado <- rbind(dt_parte1, dt_parte2)
print(dt_combinado)
```

**Explicación**: `rbind()` une verticalmente dos `data.tables`, manteniendo las mismas columnas.

---

## 6. Ejercicios Prácticos

### **Ejercicio 1**: Pivotear datos

Convierte el siguiente `data.table` de formato largo a formato ancho usando `dcast()`.

```{r}
dt <- data.table(
  Nombre = c("Luis", "Carlos", "Sofía", "Daniela", "Luis", "Carlos", "Sofía", "Daniela"),
  Año = c(2020, 2020, 2020, 2020, 2021, 2021, 2021, 2021),
  Nota = c(85, 90, 78, 88, 89, 92, 84, 91)
)
dt
```

<details>
<summary>Mostrar solución</summary>

```{r}
# Solución
dt_ancho <- dcast(dt, Nombre ~ Año, value.var = "Nota")
print(dt_ancho)
```

</details>

---

### **Ejercicio 2**: Unir tablas

Usa `merge()` para unir las siguientes tablas por la columna "ID":

```{r}
dt1 <- data.table(ID = 1:3, Nombre = c("Santiago", "Lucas", "Valentina"))
dt2 <- data.table(ID = 2:4, Ciudad = c("Bogotá", "Medellín", "Cali"))

print(dt1)
print(dt2)
```

<details>
<summary>Mostrar solución</summary>

```{r}
# Solución
dt_unido <- merge(dt1, dt2, by = "ID", all.x = TRUE)
print(dt_unido)
```

</details>

---
