---
title: "Manipulación de Datos con Data.table en R"
author: "Ricardo Macías Bohórquez"
date: "`r format(Sys.Date(), '%d de %B de %Y')`"
output: 
  html_document:
    toc: true
    toc_depth: 3
    toc_float: true
    theme: cosmo
    highlight: kate
    code_folding: hide
---

# Introducción a Data.table

En esta clase, exploraremos el uso de `data.table`, una poderosa herramienta para la manipulación eficiente de datos en R. `data.table` se utiliza cuando se trabaja con grandes conjuntos de datos debido a su velocidad y capacidad de memoria.

---

## 1. ¿Qué es Data.table?

`data.table` es una extensión de `data.frame` que permite realizar manipulaciones avanzadas de datos de manera rápida y eficiente. A diferencia de los `data.frame`, `data.table` puede manejar operaciones como la agrupación y la ordenación de forma optimizada.

Para instalar y cargar el paquete:

```{r}
# Instalar si es necesario
# install.packages("data.table")

# Cargar el paquete
library(data.table)
```

---

## 2. Creación de Data.table

### 2.1 Convertir un Data.frame a Data.table

Un `data.table` puede crearse fácilmente a partir de un `data.frame` ya existente. La conversión es simple utilizando la función `as.data.table()`.

```{r}
# Crear un data.frame
df <- data.frame(
  Nombre = c("Ana", "Luis", "Sofía"),
  Edad = c(23, 34, 29),
  Ciudad = c("Bogotá", "Medellín", "Cali")
)

# Convertir el data.frame a data.table
dt <- as.data.table(df)
print(dt)
```

### 2.2 Crear un Data.table desde cero

También podemos crear un `data.table` desde cero:

```{r}
# Crear un data.table directamente
dt <- data.table(
  Nombre = c("Ana", "Luis", "Sofía"),
  Edad = c(23, 34, 29),
  Ciudad = c("Bogotá", "Medellín", "Cali")
)
print(dt)
```

---

## 3. Selección de Datos en Data.table

### 3.1 El símbolo `.` en `data.table`

El símbolo `.` es un sinónimo de `list()` dentro de `data.table`. Esto significa que puedes usar `.` para devolver columnas en forma de lista (un formato compacto).

Por ejemplo, al seleccionar la columna "Nombre" usando `data.table`:

```{r}
# Seleccionar la columna "Nombre"
dt[, .(Nombre)]
```

Esta expresión es equivalente a escribir:

```{r}
# Selección equivalente
dt[, list(Nombre)]
```

Es una forma concisa de devolver un subconjunto de columnas.

### 3.2 Selección de filas y columnas con condiciones

Al igual que en los `data.frames`, puedes seleccionar filas que cumplan ciertas condiciones. Lo hacemos utilizando el formato `[filas, columnas]`. 

```{r}
# Seleccionar filas donde Edad es mayor a 25
dt[Edad > 25]
```

En este caso, solo estamos especificando una condición para las filas y dejando las columnas vacías, lo que implica que todas las columnas serán retornadas.

---

## 4. Modificación y Creación de Columnas

### 4.1 El operador `:=`

El operador `:=` en `data.table` es una característica fundamental que permite agregar, modificar o eliminar columnas sin hacer copias del conjunto de datos. Esto lo hace extremadamente eficiente en términos de memoria y velocidad.

Ejemplo: Crear una nueva columna "Salario":

```{r}
# Crear una nueva columna "Salario"
dt[, Salario := c(3000, 4000, 5000)]
print(dt)
```

**Explicación**:
- `:=` es un operador de asignación por referencia, lo que significa que modifica el objeto `dt` original sin duplicarlo.
- En lugar de devolver un nuevo `data.table`, como haría `<-` o `=` en otros casos, `:=` actualiza `dt` directamente.

---

## 5. Agrupación y Agregación de Datos

### 5.1 Agrupación con `by`

Una de las funcionalidades más potentes de `data.table` es su capacidad de realizar operaciones de agregación (como promedios, sumas, etc.) por grupos. Esto se hace usando el argumento `by`.

```{r}
# Calcular el salario promedio por Ciudad
dt[, .(Salario_Promedio = mean(Salario)), by = Ciudad]
```

**Explicación**:
- **Salario_Promedio**: Este es el nombre de la nueva columna que contendrá los resultados de `mean(Salario)`.
- **mean(Salario)**: Calcula el promedio de la columna "Salario" para cada grupo.
- **by = Ciudad**: Indica que la operación se realizará por cada grupo distinto en la columna "Ciudad".

### 5.2 Filtrar datos después de la agregación

Puedes encadenar operaciones en `data.table`, lo que te permite, por ejemplo, agregar datos y luego aplicar un filtro adicional en una sola línea de código.

```{r}
# Filtrar las ciudades donde el salario promedio es mayor a 3500
dt[, .(Salario_Promedio = mean(Salario)), by = Ciudad][Salario_Promedio > 3500]
```

**Explicación**:
- Primero, se calcula el salario promedio por ciudad con `dt[, .(Salario_Promedio = mean(Salario)), by = Ciudad]`.
- Luego, en la segunda parte, `Salario_Promedio > 3500`, filtramos los resultados para obtener solo las ciudades donde el salario promedio es mayor a 3500.

---

## 6. Ejercicios Prácticos

### **Ejercicio 1**: Selección de Subconjuntos

Usa `data.table` para seleccionar las filas del `data.table` `dt` donde la columna "Edad" sea mayor a 25 y la "Ciudad" no sea "Medellín".

```r
# Tu código aquí

```

<details>
<summary>Mostrar solución</summary>

```{r}
# Solución
dt[Edad > 25 & Ciudad != "Medellín"]
```

</details>

---

### **Ejercicio 2**: Ordenar un Data.table

Ordena el `data.table` `dt` por la columna "Salario" en orden descendente y luego por la columna "Edad" en orden ascendente.

```r
# Tu código aquí

```

<details>
<summary>Mostrar solución</summary>

```{r}
# Solución
dt[order(-Salario, Edad)]
```

</details>

---

### **Ejercicio 3**: Creación de nuevas variables

Crea una nueva columna llamada "Bonificación" en el `data.table` `dt` que sea igual al 10% del salario para personas mayores de 30 años, y 5% para el resto.

```r
# Tu código aquí

```

<details>
<summary>Mostrar solución</summary>

```{r}
# Solución
dt[, Bonificacion := ifelse(Edad > 30, Salario * 0.10, Salario * 0.05)]
print(dt)
```

</details>
