---
title: "Regresión Lineal Simple y Múltiple"
author: "Ricardo Macías Bohórquez"
date: "`r format(Sys.Date(), '%d de %B de %Y')`"
output: 
  html_document:
    toc: true
    toc_depth: 3
    toc_float: true
    theme: cosmo
    highlight: kate
    code_folding: hide
---

# Regresión Lineal Simple y Múltiple

En este documento, exploraremos cómo aplicar y analizar la **regresión lineal simple** y la **regresión lineal múltiple**. Estos modelos permiten predecir el valor de una variable dependiente en función de una o más variables independientes.

---

## 1. Conceptos Fundamentales

### 1.1 ¿Qué es la Regresión Lineal?

La **regresión lineal** es una técnica estadística utilizada para modelar la relación entre una variable dependiente (o respuesta) y una o más variables independientes (o explicativas). El objetivo es encontrar la **mejor línea** que describa cómo la variable dependiente cambia a medida que cambian las variables independientes.

### 1.2 Supuestos de la Regresión Lineal
1. **Linealidad**: Existe una relación lineal entre las variables dependientes e independientes.
2. **Independencia**: Las observaciones son independientes entre sí.
3. **Normalidad de los residuos**: Los residuos del modelo siguen una distribución normal.
4. **Homocedasticidad**: Los residuos presentan una varianza constante a lo largo de los valores predichos.

---

## 2. Regresión Lineal Simple

### 2.1 Explicación

La **regresión lineal simple** estudia la relación entre una variable dependiente y una sola variable independiente. El modelo tiene la siguiente forma:

\[ Y = \beta_0 + \beta_1 X + \epsilon \]

Donde:
- **Y** es la variable dependiente.
- **X** es la variable independiente.
- **\beta_0** es la intersección (el valor de Y cuando X = 0).
- **\beta_1** es la pendiente (el cambio en Y por cada unidad de cambio en X).
- **\epsilon** es el término de error.

### 2.2 Ejemplo: Regresión lineal entre `mpg` (Millas por Galón) y `wt` (Peso) en `mtcars`

#### 1. Cargar los datos

```{r}
# Cargar la base de datos mtcars
data(mtcars)

# Visualizar las primeras filas
head(mtcars)
```

#### 2. Visualizar la relación entre las variables

```{r}
# Gráfico de dispersión entre mpg y wt
plot(mtcars$wt, mtcars$mpg, 
     main = "Relación entre Peso y Millas por Galón", 
     xlab = "Peso (en 1000 libras)", 
     ylab = "Millas por Galón", 
     pch = 19, col = "blue")
```

#### 3. Ajustar el modelo de regresión lineal

```{r}
# Ajustar el modelo de regresión lineal
modelo_simple <- lm(mpg ~ wt, data = mtcars)

# Mostrar el resumen del modelo
summary(modelo_simple)
```

### 2.3 Interpretación de los resultados

- **Intercepto (\(\beta_0\))**: Indica que cuando el peso (`wt`) es 0, el valor de `mpg` sería 37.29. Este valor es solo teórico, ya que no tendría sentido un automóvil con peso 0.
- **Pendiente (\(\beta_1 = -5.34\))**: Esto significa que por cada 1000 libras adicionales de peso, el consumo de combustible (`mpg`) disminuye en 5.34 millas por galón.
- **p-value (\(p < 0.05\))**: El valor p asociado a `wt` es extremadamente bajo (1.29e-10), lo que indica que el peso tiene un impacto significativo en `mpg`.
- **R-cuadrado (0.7528)**: Esto significa que el 75.28% de la variabilidad en `mpg` es explicada por el peso del automóvil. Este es un ajuste bastante fuerte para un modelo simple.

#### 4. Visualizar la línea de regresión

```{r}
# Crear el gráfico de dispersión entre 'wt' y 'mpg'
plot(mtcars$wt, mtcars$mpg, 
     main = "Relación entre Peso y Millas por Galón", 
     xlab = "Peso (en 1000 libras)", 
     ylab = "Millas por Galón", 
     pch = 19, col = "blue")

# Añadir la línea de regresión al gráfico
abline(modelo_simple, col = "red", lwd = 2)
```

En el gráfico, los puntos azules representan los datos reales, y la línea roja muestra la relación lineal ajustada por el modelo.

---

## 3. Regresión Lineal Múltiple

### 3.1 Explicación

La **regresión lineal múltiple** permite incluir más de una variable independiente para predecir la variable dependiente. El modelo tiene la siguiente forma:

\[ Y = \beta_0 + \beta_1 X_1 + \beta_2 X_2 + \ldots + \beta_n X_n + \epsilon \]

### 3.2 Ejemplo: Predecir `mpg` usando `wt` (peso) y `hp` (caballos de fuerza) en `mtcars`

#### 1. Ajustar el modelo de regresión múltiple

```{r}
# Ajustar el modelo de regresión lineal múltiple
modelo_multiple <- lm(mpg ~ wt + hp, data = mtcars)

# Mostrar el resumen del modelo
summary(modelo_multiple)
```

### 3.3 Interpretación de los resultados

- **Intercepto (\(\beta_0 = 37.23\))**: Este es el valor estimado de `mpg` cuando tanto el peso como los caballos de fuerza son 0. Aunque teóricamente interesante, no tiene sentido práctico en este contexto.
- **\(\beta_1 = -3.88\)**: Esto significa que por cada 1000 libras adicionales de peso, `mpg` disminuye en 3.88 millas por galón, manteniendo los caballos de fuerza constantes.
- **\(\beta_2 = -0.03177\)**: Esto indica que por cada unidad adicional de caballos de fuerza (`hp`), `mpg` disminuye en 0.03177 millas por galón, manteniendo constante el peso.
- **p-value**: Tanto `wt` como `hp` tienen valores p muy bajos, lo que indica que ambos predictores tienen un impacto significativo en `mpg`.
- **R-cuadrado ajustado (0.8148)**: El modelo explica aproximadamente el 81.48% de la variabilidad en `mpg`, lo que sugiere un ajuste sólido.

---

## 4. Diagnósticos del Modelo

Es importante verificar que el modelo cumple con los supuestos de la regresión lineal.

### 4.1 Gráfico de Residuos

```{r}
# Gráfico de residuos
par(mfrow = c(2, 2))
plot(modelo_multiple)
```

#### 4.2 Interpretación de los gráficos:

1. **Residuals vs Fitted**: Los residuos deben estar distribuidos aleatoriamente. Si hay patrones, podría haber un problema de linealidad.
2. **Normal Q-Q**: Verifica la normalidad de los residuos. Si los puntos siguen una línea recta, es probable que los residuos sean normales.
3. **Scale-Location**: Evalúa la homocedasticidad (igual varianza de los residuos). Si los puntos están distribuidos de manera uniforme, entonces este supuesto se cumple.
4. **Residuals vs Leverage**: Identifica puntos que podrían estar influyendo demasiado en el modelo. Si hay puntos fuera de la región de confianza, pueden ser influyentes.

---

## 5. Ejercicios Prácticos

### **Ejercicio 1**: Regresión lineal simple

Usa el conjunto de datos `iris` para ajustar un modelo de regresión lineal simple que prediga la longitud del sépalo (`Sepal.Length`) a partir de la longitud del pétalo (`Petal.Length`).

```{r}
# Ajustar el modelo de regresión lineal simple
modelo_iris_simple <- lm(Sepal.Length ~ Petal.Length, data = iris)

# Mostrar el resumen del modelo
summary(modelo_iris_simple)
```

**Interpretación**:
- La pendiente indica cómo cambia la longitud del sépalo por cada unidad de cambio en la longitud del pétalo.
- El intercepto representa el valor esperado de la longitud del sépalo cuando la longitud del pétalo es 0.

---

### **Ejercicio 2**: Regresión lineal múltiple

Usa el conjunto de datos `mtcars` para ajustar un modelo de regresión lineal múltiple que prediga `mpg` usando `wt`, `hp`, y `qsec` como variables independientes.

```{r}


# Ajustar el modelo de regresión lineal múltiple
modelo_iris_multiple <- lm(mpg ~ wt + hp + qsec, data = mtcars)

# Mostrar el resumen del modelo
summary(modelo_iris_multiple)
```

**Interpretación**:
- Este modelo incluye tres predictores. Analiza el impacto de cada uno controlando por los demás.
- El R-cuadrado ajustado te indicará cuánta variabilidad del `mpg` es explicada por el peso, los caballos de fuerza, y el tiempo en el cuarto de milla (`qsec`).

---
