---
title: "Transformación de Datos con tidyr"
author: "Ricardo Macías Bohórquez"
date: "`r format(Sys.Date(), '%d de %B de %Y')`"
output: 
  html_document:
    toc: true
    toc_depth: 3
    toc_float: true
    theme: cosmo
    highlight: kate
    code_folding: hide
---

# Transformación de Datos con tidyr

En esta clase, aprenderemos cómo transformar datos con el paquete `tidyr`, el cual es parte del ecosistema `tidyverse`. Nos enfocaremos en convertir datos entre diferentes formatos, gestionar valores perdidos, y unir datasets. Estas técnicas son esenciales para la limpieza y preparación de datos antes de su análisis.

---

## 1. Reshape de Datos

La transformación o "reshape" de datos implica cambiar entre formatos **ancho** (wide) y **largo** (long). En muchos casos, necesitaremos reorganizar los datos para que sean más fáciles de analizar o visualizar.

`tidyr` ofrece dos funciones clave para esta tarea:
- `pivot_longer()`: Convierte datos de formato ancho a largo.
- `pivot_wider()`: Convierte datos de formato largo a ancho.

### 1.1 De ancho a largo con `pivot_longer()`

```{r}
# Instalar y cargar tidyr si es necesario
# install.packages("tidyr")
library(tidyr)
library(dplyr)

# Data frame en formato ancho
df_ancho <- data.frame(
  Nombre = c("Juan", "María", "Pedro"),
  Año_2020 = c(90, 85, 88),
  Año_2021 = c(93, 87, 90)
)
print(df_ancho)

# Transformar de formato ancho a largo
df_largo <- df_ancho %>% 
  pivot_longer(cols = c("Año_2020", "Año_2021"), names_to = "Año", values_to = "Calificaciones")
print(df_largo)
```

### 1.2 De largo a ancho con `pivot_wider()`

```{r}
print(names(df_ancho))

# Aplicar pivot_longer usando los nombres correctos de las columnas
df_largo <- df_ancho %>%
  pivot_longer(cols = c("Año_2020", "Año_2021"), names_to = "Año", values_to = "Calificaciones")

# Imprimir el data frame transformado
print(df_largo)

```

---

## 2. Manejo de Valores Perdidos

Los valores perdidos son comunes en los conjuntos de datos reales y es importante identificarlos y gestionarlos antes de proceder al análisis. `tidyr` incluye varias herramientas útiles para el manejo de valores faltantes.

### 2.1 Identificar Valores Perdidos

La función `is.na()` nos permite identificar los valores perdidos.

```{r}
# Crear un data frame con valores NA
df_na <- data.frame(
  Nombre = c("Juan", "María", "Pedro"),
  Edad = c(23, NA, 30),
  Salario = c(3000, 3500, NA)
)
print(df_na)

# Identificar valores perdidos
is.na(df_na)

# Contar cuántos valores faltantes hay por columna
colSums(is.na(df_na))
```

### 2.2 Tratar Valores Perdidos

Existen diferentes formas de manejar valores perdidos, como eliminarlos o rellenarlos con un valor adecuado.

- **Eliminar valores perdidos**: Utilizando `drop_na()`.
- **Rellenar valores perdidos**: Utilizando `replace_na()`.

```{r}
# Eliminar filas con valores NA
df_sin_na <- df_na %>% drop_na()
print(df_sin_na)

# Rellenar valores faltantes
df_rellenado <- df_na %>% replace_na(list(Edad = 25, Salario = 3000))
print(df_rellenado)
```

---

## 3. Unión de Datasets

Para combinar diferentes datasets en uno solo, utilizamos las funciones de `dplyr` como `left_join()`, `right_join()`, `inner_join()`, y `full_join()`, similares a las uniones en SQL.

### 3.1 Ejemplos de Uniones

```{r}
# Instalar y cargar dplyr si es necesario
# install.packages("dplyr")
library(dplyr)

# Crear dos data frames
df1 <- data.frame(
  ID = c(1, 2, 3),
  Nombre = c("Juan", "María", "Pedro")
)

df2 <- data.frame(
  ID = c(2, 3, 4),
  Salario = c(3500, 4000, 4500)
)

# Unir con left_join (mantener todas las filas de df1)
left_join(df1, df2, by = "ID")

# Unir con right_join (mantener todas las filas de df2)
right_join(df1, df2, by = "ID")

# Unir con inner_join (solo filas comunes)
inner_join(df1, df2, by = "ID")

# Unir con full_join (todas las filas de ambos datasets)
full_join(df1, df2, by = "ID")
```

---

## 4. Ejercicios Prácticos

### **Ejercicio 1**: Transformar de Ancho a Largo

Transforma el siguiente data frame en formato largo, con las columnas `Ventas_2020` y `Ventas_2021` convertidas en una columna "Año" y otra columna "Ventas":

```r
df_ancho <- data.frame(
  Producto = c("A", "B", "C"),
  Ventas_2020 = c(100, 150, 200),
  Ventas_2021 = c(110, 160, 210)
)
```

<details>
<summary>Mostrar solución</summary>

```{r}
# Verificar nombres de las columnas
print(names(df_ancho))
# Ahora transformamos de ancho a largo
df_largo <- df_ancho %>% 
  pivot_longer(cols = c("Año_2020", "Año_2021"), names_to = "Año", values_to = "Ventas")
print(df_largo)
```

</details>

### **Ejercicio 2**: Manejar Valores Perdidos

Elimina las filas con valores NA del siguiente data frame, y luego rellena los valores NA con los siguientes valores: Edad = 25 y Salario = 3200.

```r
df_na <- data.frame(
  Nombre = c("Juan", "María", "Pedro"),
  Edad = c(23, NA, 30),
  Salario = c(3000, 3500, NA)
)
```

<details>
<summary>Mostrar solución</summary>

```{r}
# Eliminar filas con NA
df_sin_na <- df_na %>% drop_na()
print(df_sin_na)

# Rellenar los NA con valores específicos
df_rellenado <- df_na %>% replace_na(list(Edad = 25, Salario = 3200))
print(df_rellenado)
```

</details>

### **Ejercicio 3**: Unir Datasets

Realiza una unión `full_join()` entre los siguientes dos data frames para incluir todas las filas de ambos datasets.

```r
df1 <- data.frame(
  ID = c(1, 2, 3),
  Nombre = c("Juan", "María", "Pedro")
)

df2 <- data.frame(
  ID = c(2, 3, 4),
  Ciudad = c("Bogotá", "Medellín", "Cali")
)
```

<details>
<summary>Mostrar solución</summary>

```{r}
df_union <- full_join(df1, df2, by = "ID")
print(df_union)
```

</details>
