---
title: "Vectores y Factores en R"
author: "Ricardo Macías Bohórquez"
date: "`r format(Sys.Date(), '%d de %B de %Y')`"
output: 
  html_document:
    toc: true
    toc_depth: 3
    toc_float: true
    theme: cosmo
    highlight: kate
    code_folding: hide
---

# Introducción a Vectores y Factores

En esta clase, exploraremos dos de las estructuras de datos fundamentales en R: **vectores** y **factores**. Comprender estas estructuras es esencial para manipular y analizar datos de manera eficiente.

---

## 1. Vectores en R

Un **vector** es una colección de elementos del mismo tipo. Es la estructura de datos más básica en R y es esencial para manejar datos numéricos, de caracteres o lógicos.

### 1.1 Creación de Vectores

#### Con la función `c()`

La función `c()` (concatenar) se utiliza para crear vectores combinando elementos individuales.

```{r}
# Vector numérico
numeros <- c(1, 2, 3, 4, 5)
print(numeros)
```

```{r}
# Vector de caracteres
frutas <- c("manzana", "banana", "cereza")
print(frutas)
```

```{r}
# Vector lógico
logicos <- c(TRUE, FALSE, TRUE)
print(logicos)
```

#### Usando operadores y funciones

- **Operador `:`**: Crea secuencias de números enteros.

  ```{r}
  # Números del 1 al 10
  secuencia1 <- 1:10
  print(secuencia1)
  ```

- **Función `seq()`**: Crea secuencias con incrementos definidos.

  ```{r}
  # Números del 0 al 1 con incrementos de 0.1
  secuencia2 <- seq(0, 1, by = 0.1)
  print(secuencia2)
  ```

- **Función `rep()`**: Repite elementos.

  ```{r}
  # Repetir "A" 5 veces
  repeticiones <- rep("A", times = 5)
  print(repeticiones)
  ```

### 1.2 Manipulación de Vectores

#### Accediendo a elementos

Utilizamos corchetes `[]` para acceder a elementos o subconjuntos.

```{r}
# Vector original
print(numeros)
```

```{r}
# Primer elemento
numeros[1]
```

```{r}
# Del segundo al cuarto elemento
numeros[2:4]
```

```{r}
# Excluir el tercer elemento
numeros[-3]
```

#### Operaciones vectorizadas

Las operaciones se aplican a cada elemento del vector.

```{r}
# Sumar 2 a cada elemento
numeros + 2
```

```{r}
# Multiplicar vectores
numeros * c(2, 2, 2, 2, 2)
```

#### Filtrado de vectores

Podemos filtrar elementos basados en condiciones lógicas.

```{r}
# Elementos mayores que 3
numeros[numeros > 3]
```

```{r}
# Posiciones donde el valor es TRUE
logicos[logicos == TRUE]
```

---

## 2. Factores en R

Los **factores** son estructuras de datos utilizadas para almacenar datos categóricos. Son especialmente útiles en análisis estadísticos y gráficos.

### 2.1 Creación de Factores

Utilizamos la función `factor()` para crear factores.

```{r}
# Datos categóricos
colores <- c("rojo", "azul", "verde", "rojo", "azul")
print(colores)
```

```{r}
# Convertir a factor
factor_colores <- factor(colores)
print(factor_colores)
```

#### Verificar niveles

```{r}
levels(factor_colores)
```

### 2.2 Especificar niveles y orden

Podemos definir niveles y su orden, lo cual es útil para datos ordinales.

```{r}
# Datos de satisfacción
satisfaccion <- c("alta", "media", "baja", "alta")
print(satisfaccion)
```

```{r}
# Crear factor con orden
factor_satisfaccion <- factor(satisfaccion, levels = c("baja", "media", "alta"), ordered = TRUE)
print(factor_satisfaccion)
```

#### Verificar niveles y orden

```{r}
levels(factor_satisfaccion)
is.ordered(factor_satisfaccion)
```

### 2.3 Manipulación de Factores

#### Cambiar nombres de niveles

```{r}
# Niveles actuales
levels(factor_colores)
```

```{r}
# Cambiar nombres de niveles
levels(factor_colores) <- c("Azul", "Rojo", "Verde")
print(factor_colores)
```

#### Convertir factores a caracteres o numéricos

```{r}
# A caracteres
as.character(factor_colores)
```

```{r}
# A numéricos (índices de niveles)
as.numeric(factor_colores)
```

---

## 3. Ejemplos Prácticos

### **Ejemplo 1**: Análisis de calificaciones

Supongamos que tenemos las calificaciones de estudiantes:

```{r}
# Calificaciones
calificaciones <- c(90, 75, 88, 60, 95)
print(calificaciones)
```

#### Clasificar calificaciones

Queremos clasificar las calificaciones en "Aprobado" y "Reprobado".

```{r}
# Crear factor
estado <- factor(ifelse(calificaciones >= 70, "Aprobado", "Reprobado"))
print(estado)
```

```{r}
# Ver resultados
table(estado)
```

### **Ejemplo 2**: Encuestas de opinión

Datos de opiniones:

```{r}
# Opiniones
opiniones <- c("De acuerdo", "En desacuerdo", "Neutral", "De acuerdo")
print(opiniones)
```

#### Convertir a factor ordenado

```{r}
# Crear factor ordenado
factor_opiniones <- factor(opiniones, levels = c("En desacuerdo", "Neutral", "De acuerdo"), ordered = TRUE)
print(factor_opiniones)
```

---

## 4. Ejercicios Prácticos

### **Ejercicio 1**: Creación y manipulación de vectores

Crea un vector con los números impares del 1 al 19. Luego, multiplica cada elemento por 2.

```{r}
# Tu código aquí

```

<details>
<summary>Mostrar solución</summary>

```{r}
# Crear vector de números impares
impares <- seq(1, 19, by = 2)
print(impares)

# Multiplicar por 2
resultado <- impares * 2
print(resultado)
```

</details>

---

### **Ejercicio 2**: Trabajando con factores

Tienes los siguientes datos de nivel educativo:

```{r}
educacion <- c("Secundaria", "Universidad", "Primaria", "Universidad", "Secundaria")
print(educacion)
```

Convierte este vector en un factor ordenado de menor a mayor nivel educativo.

```{r}
# Tu código aquí

```

<details>
<summary>Mostrar solución</summary>

```{r}
# Crear factor ordenado
factor_educacion <- factor(educacion, levels = c("Primaria", "Secundaria", "Universidad"), ordered = TRUE)
print(factor_educacion)

# Verificar niveles
levels(factor_educacion)
```

</details>

---

### **Ejercicio 3**: Análisis de datos categóricos

Supongamos que realizaste una encuesta sobre preferencias de colores:

```{r}
colores_encuesta <- c("Azul", "Verde", "Rojo", "Azul", "Verde", "Verde")
print(colores_encuesta)
```

Convierte los datos a factor y muestra un gráfico de barras de las frecuencias.

```{r}
# Tu código aquí

```

<details>
<summary>Mostrar solución</summary>

```{r}
# Convertir a factor
factor_colores_encuesta <- factor(colores_encuesta)
print(factor_colores_encuesta)

# Tabla de frecuencias
tabla_colores <- table(factor_colores_encuesta)
print(tabla_colores)

# Gráfico de barras
barplot(tabla_colores, main = "Preferencias de Colores", col = rainbow(length(tabla_colores)))
```

</details>

---

## 5. Buenas Prácticas

- **Uso correcto de factores**: Siempre especifica los niveles y el orden si es relevante para tu análisis.
- **Consistencia en los datos**: Asegúrate de que los datos categóricos estén estandarizados (por ejemplo, evitar "Si" y "sí" como niveles diferentes).
- **Comentarios y documentación**: Añade comentarios a tu código para mejorar la legibilidad y mantenimiento.

---
