---
title: "Manipulación de Datos con Base R"
author: "Ricardo Macías Bohórquez"
date: "`r format(Sys.Date(), '%d de %B de %Y')`"
output: 
  html_document:
    toc: true
    toc_depth: 3
    toc_float: true
    theme: cosmo
    highlight: kate
    code_folding: hide
---

# Manipulación de Datos con Base R

En esta clase, aprenderemos las herramientas básicas para manipular datos en R utilizando funciones nativas de R sin la necesidad de paquetes adicionales. Exploraremos cómo seleccionar subconjuntos de datos, ordenar datos, crear nuevas variables y recodificar datos.

---

## 1. Subconjuntos y Filtrado

### 1.1 Uso de corchetes `[]`

Los corchetes se utilizan en R para acceder a subconjuntos de vectores, matrices y data frames. Se pueden seleccionar filas y columnas basadas en condiciones.

#### Acceso a elementos de un vector

```{r}
# Crear un vector numérico
vector_numeros <- c(5, 10, 15, 20, 25)
print(vector_numeros)

# Seleccionar el primer elemento
vector_numeros[1]

# Seleccionar el tercer y quinto elemento
vector_numeros[c(3, 5)]

# Excluir el segundo elemento
vector_numeros[-2]
```

#### Acceso a filas y columnas de un data frame

```{r}
# Crear un data frame de ejemplo
df <- data.frame(
  Nombre = c("Juan", "María", "Pedro", "Ana"),
  Edad = c(23, 25, 30, 28),
  Ciudad = c("Bogotá", "Medellín", "Cali", "Cartagena")
)
print(df)

# Seleccionar la primera fila
df[1, ]

# Seleccionar la columna "Edad"
df[, "Edad"]

# Seleccionar la primera fila y la columna "Nombre"
df[1, "Nombre"]
```

### 1.2 Función `subset()`

La función `subset()` es útil para seleccionar subconjuntos de un data frame basados en condiciones lógicas.

```{r}
# Seleccionar las filas donde la edad es mayor de 25 años
subset(df, Edad > 25)

# Seleccionar las columnas "Nombre" y "Ciudad" donde la edad es menor o igual a 25
subset(df, Edad <= 25, select = c(Nombre, Ciudad))
```

---

## 2. Ordenamiento de Datos

### 2.1 Función `sort()`

La función `sort()` ordena vectores de forma ascendente o descendente.

```{r}
# Ordenar un vector de números
numeros <- c(3, 5, 1, 4, 2)
sort(numeros)

# Ordenar en orden descendente
sort(numeros, decreasing = TRUE)
```

### 2.2 Función `order()`

La función `order()` devuelve los índices que ordenan los elementos de un vector. Es útil para ordenar data frames por una o más columnas.

```{r}
# Ordenar el data frame por la columna "Edad"
df[order(df$Edad), ]

# Ordenar el data frame por "Ciudad" de forma descendente
df[order(df$Ciudad, decreasing = TRUE), ]

# Ordenar por dos columnas: primero por "Ciudad" y luego por "Edad"
df[order(df$Ciudad, df$Edad), ]
```

---

## 3. Transformaciones Básicas

### 3.1 Creación de nuevas variables

Podemos crear nuevas columnas en un data frame asignando valores directamente.

```{r}
# Crear una nueva columna "Salario" en el data frame
df$Salario <- c(3000, 3500, 4000, 4500)
print(df)

# Crear una columna "Salario en dólares" (supongamos que 1 USD = 4000 COP)
df$SalarioUSD <- df$Salario / 4000
print(df)
```

### 3.2 Cálculos basados en otras columnas

```{r}
# Crear una columna que indique si la persona es mayor de 25 años
df$Mayor_25 <- ifelse(df$Edad > 25, "Sí", "No")
print(df)
```

---

## 4. Recodificación de Datos

### 4.1 Recodificación con `ifelse()`

La función `ifelse()` es útil para recodificar variables en función de condiciones.

```{r}
# Recodificar la columna "Ciudad" para asignar etiquetas: "Interior" o "Costa"
df$Region <- ifelse(df$Ciudad %in% c("Bogotá", "Medellín", "Cali"), "Interior", "Costa")
print(df)
```

### 4.2 Recodificación con índices

Otra forma de recodificar es utilizando índices.

```{r}
# Recodificar la columna "Nombre" para cambiar "Pedro" a "Pablo"
df$Nombre[df$Nombre == "Pedro"] <- "Pablo"
print(df)
```

---

## 5. Ejercicios Prácticos

### **Ejercicio 1**: Selección de Subconjuntos

Usa corchetes para seleccionar las filas del data frame `df` donde la columna "Edad" sea mayor de 25 años y la "Ciudad" sea diferente de "Medellín".

```r

```

<details>
<summary>Mostrar solución</summary>

```{r}
# Solución
df[df$Edad > 25 & df$Ciudad != "Medellín", ]
```

</details>

---

### **Ejercicio 2**: Ordenar un data frame

Ordena el data frame `df` primero por la columna "Salario" en orden descendente y luego por la columna "Edad" en orden ascendente.

```r

```

<details>
<summary>Mostrar solución</summary>

```{r}
# Solución
df[order(df$Salario, -df$Edad), ]
```

</details>

---

### **Ejercicio 3**: Creación de nuevas variables

Crea una nueva columna llamada "Bonificación" en el data frame `df` que sea igual al 10% del salario para las personas mayores de 25 años, y 5% del salario para las personas de 25 años o menos.

```r

```

<details>
<summary>Mostrar solución</summary>

```{r}
# Solución
df$Bonificacion <- ifelse(df$Edad > 25, df$Salario * 0.10, df$Salario * 0.05)
print(df)
```

</details>

---

### **Ejercicio 4**: Recodificación de datos

Recodifica la columna "Edad" en el data frame `df` en tres categorías: "Joven" (Edad <= 25), "Adulto" (26 <= Edad <= 30) y "Mayor" (Edad > 30).

```r

```

<details>
<summary>Mostrar solución</summary>

```{r}
# Solución
df$Categoria_Edad <- cut(df$Edad, breaks = c(-Inf, 25, 30, Inf), labels = c("Joven", "Adulto", "Mayor"))
print(df)
```

</details>

---
