---
title: "Regresión Logística"
author: "Ricardo Macías Bohórquez"
date: "`r format(Sys.Date(), '%d de %B de %Y')`"
output: 
  html_document:
    toc: true
    toc_depth: 3
    toc_float: true
    theme: cosmo
    highlight: kate
    code_folding: hide
---

# Regresión Logística

En este documento, exploraremos la **regresión logística** como una técnica estadística utilizada para modelar la probabilidad de que un evento ocurra o no. En particular, estudiaremos la **regresión logística binaria**, que es apropiada para predecir una variable dependiente dicotómica (con dos categorías).

---

## 1. Conceptos Fundamentales

### 1.1 ¿Qué es la Regresión Logística?

La **regresión logística** es una técnica estadística utilizada para modelar la relación entre una variable dependiente binaria (dicotómica) y una o más variables independientes. A diferencia de la regresión lineal, que predice un valor continuo, la regresión logística predice la **probabilidad** de que ocurra un evento determinado.

La fórmula de la regresión logística es:

\[ \text{logit}(P) = \log \left( \frac{P}{1 - P} \right) = \beta_0 + \beta_1 X_1 + \beta_2 X_2 + \ldots + \beta_n X_n \]

Donde:
- **P** es la probabilidad de que ocurra el evento (es decir, que la variable dependiente sea 1).
- **\beta_0** es el intercepto.
- **\beta_1, \beta_2, \ldots, \beta_n** son los coeficientes asociados a las variables independientes.
- **X_1, X_2, \ldots, X_n** son las variables independientes.

### 1.2 Supuestos de la Regresión Logística
1. **Dependiente binaria**: La variable dependiente es dicotómica (0 o 1).
2. **Independencia**: Las observaciones son independientes entre sí.
3. **Linealidad en la forma logit**: Aunque no se espera una relación lineal entre las variables independientes y la variable dependiente, se asume que existe una relación lineal entre las variables independientes y el logit de la variable dependiente.

---

## 2. Regresión Logística Binaria

### 2.1 Explicación

La **regresión logística binaria** se utiliza cuando la variable dependiente tiene solo dos posibles valores, como 0 y 1. Por ejemplo, podríamos estar interesados en predecir si un paciente tiene una enfermedad (1) o no (0) en función de variables como la edad, el sexo, el peso, etc.

### 2.2 Ejemplo: Predecir el tipo de transmisión (`am`) en función del peso (`wt`) y la potencia (`hp`) en `mtcars`

#### 1. Cargar los datos

```{r}
# Cargar la base de datos mtcars
data(mtcars)

# Convertir la variable 'am' a factor (transmisión automática o manual)
mtcars$am <- factor(mtcars$am, levels = c(0, 1), labels = c("Automática", "Manual"))

# Visualizar las primeras filas
head(mtcars)
```

#### 2. Ajustar el modelo de regresión logística

```{r}
# Ajustar el modelo de regresión logística binaria
modelo_logit <- glm(am ~ wt + hp, data = mtcars, family = binomial)

# Mostrar el resumen del modelo
summary(modelo_logit)
```

### 2.3 Interpretación de los resultados

- **Intercepto (\(\beta_0\))**: El intercepto (18.87) es el logit de la probabilidad de que la transmisión sea manual cuando el peso y la potencia son 0, aunque este valor es teórico y no tiene sentido práctico.
- **Coeficiente de `wt` (-8.08)**: Por cada aumento de 1000 libras en el peso del vehículo, la probabilidad de que tenga transmisión manual disminuye considerablemente.
- **Coeficiente de `hp` (0.036)**: Por cada unidad adicional de potencia, la probabilidad de tener transmisión manual aumenta ligeramente.
- **p-values**: Los p-values asociados a ambas variables independientes son menores a 0.05, lo que sugiere que tanto el peso como la potencia tienen un efecto significativo en la probabilidad de que la transmisión sea manual.

#### 3. Expresar los coeficientes en términos de odds-ratios

```{r}
# Calcular los odds ratios
exp(coef(modelo_logit))
```

Los **odds-ratios** muestran que:
- A medida que el peso aumenta, la probabilidad de tener transmisión manual disminuye, ya que el odds-ratio asociado a `wt` es menor a 1.
- Por cada unidad adicional en la potencia (`hp`), la probabilidad de tener transmisión manual aumenta en un 3.69%.

---

## 3. Verificación del Modelo

### 3.1 Evaluar el ajuste del modelo

#### 1. Pseudo-R2

La regresión logística no tiene un R-cuadrado tradicional, pero se puede usar el **Pseudo-R2** de McFadden para evaluar el ajuste del modelo.

```{r}
# Calcular el Pseudo-R2
library(pscl)
pR2(modelo_logit)
```

Un Pseudo-R2 de 0.767 indica un buen ajuste del modelo.

#### 2. Matriz de confusión

La **matriz de confusión** compara los valores predichos por el modelo con los valores observados:

```{r}
# Predecir las probabilidades
predicciones <- predict(modelo_logit, type = "response")

# Convertir probabilidades a clases (0 o 1)
pred_clases <- ifelse(predicciones > 0.5, "Manual", "Automática")

# Crear la matriz de confusión
table(Predicho = pred_clases, Observado = mtcars$am)
```

El modelo predice correctamente 18 automóviles con transmisión automática y 12 con transmisión manual, con solo 2 errores.

### 3.2 Curva ROC y AUC

La **curva ROC** mide el rendimiento del modelo para diferentes umbrales de clasificación, mientras que el **AUC** mide el área bajo la curva:

```{r}
library(pROC)

# Crear la curva ROC
roc_obj <- roc(mtcars$am, predicciones)

# Graficar la curva ROC
plot(roc_obj, col = "blue", main = "Curva ROC")

# Calcular el AUC
auc(roc_obj)
```

El **AUC** obtenido es de 0.9838, lo que indica que el modelo tiene un rendimiento de clasificación excelente.

---

## 4. Ejercicios Prácticos

### **Ejercicio 1**: Regresión logística binaria

Usa el conjunto de datos `iris` para predecir si una flor es de la especie `virginica` (1) o no (0) en función de las variables `Sepal.Length` y `Petal.Length`.

```{r}
# Crear la variable dependiente binaria
iris$virginica <- ifelse(iris$Species == "virginica", 1, 0)

# Ajustar el modelo de regresión logística
modelo_iris_logit <- glm(virginica ~ Sepal.Length + Petal.Length, data = iris, family = binomial)

# Mostrar el resumen del modelo
summary(modelo_iris_logit)
```

### **Ejercicio 2**: Evaluar el rendimiento del modelo

Construye la matriz de confusión y calcula el AUC para el modelo ajustado en `iris`.

```{r}
# Tu código aquí
```

<details>
<summary>Mostrar solución</summary>

```{r}
# Predecir las probabilidades
predicciones_iris <- predict(modelo_iris_logit, type = "response")

# Convertir probabilidades a clases (0 o 1)
pred_clases_iris <- ifelse(predicciones_iris > 0.5, 1, 0)

# Crear la matriz de confusión
table(Predicho = pred_clases_iris, Observado = iris$virginica)

# Crear la curva ROC y calcular el AUC
roc_obj_iris <- roc(iris$virginica, predicciones_iris)
plot(roc_obj_iris, col = "blue", main = "Curva ROC")
auc(roc_obj_iris)
```

</details>
