---
title: "Análisis Estadístico con `psych` y Visualización con Factores"
author: "Ricardo Macías Bohórquez"
date: "`r format(Sys.Date(), '%d de %B de %Y')`"
output: 
  html_document:
    toc: true
    toc_depth: 3
    toc_float: true
    theme: cosmo
    highlight: kate
    code_folding: hide
---

# Análisis Estadístico con `psych` y Visualización con Factores

En este análisis, realizaremos una exploración estadística más profunda del conjunto de datos `mtcars` utilizando la librería **`psych`**, y aprenderemos a generar visualizaciones avanzadas, incluyendo **boxplots** con múltiples factores.

---

## 1. Exploración de Datos con `psych`

### 1.1 Cargar las librerías necesarias

```{r}
# Instalar y cargar las librerías necesarias
# install.packages("psych")
# install.packages("ggplot2")
# install.packages("data.table")

library(data.table)
library(psych)
library(ggplot2)
```

### 1.2 Cargar el conjunto de datos `mtcars`

```{r}
# Convertir mtcars a data.table
dt_mtcars <- as.data.table(mtcars)
```

---

## 2. Análisis Estadístico con `psych`

### 2.1 Descripción de los datos con `describe()`

La función `describe()` de `psych` proporciona una descripción detallada de cada variable, incluyendo medidas de centralidad (media, mediana), dispersión (desviación estándar), asimetría, curtosis, entre otras.

```{r}
# Describir las variables de mtcars
descripcion_mtcars <- describe(dt_mtcars)
print(descripcion_mtcars)
```

**Explicación**: La función `describe()` proporciona información detallada sobre las variables del conjunto de datos, como:
- **Media** (mean): Promedio de la variable.
- **Desviación estándar** (sd): Dispersión de los datos.
- **Asimetría** (skew): Mide la simetría de la distribución.
- **Curtosis** (kurtosis): Mide el grado de concentración de los valores en los extremos de la distribución.

---

## 3. Análisis de Correlación Avanzado

https://www.guessthecorrelation.com/

### 3.1 Calcular la matriz de correlación con significancia

Podemos usar `corr.test()` de `psych` para obtener la matriz de correlación junto con los valores de significancia (p-value).

```{r}
# Calcular la matriz de correlación con p-valores
correlacion_significancia <- corr.test(dt_mtcars[, .(mpg, hp, wt, qsec)])
print(correlacion_significancia$r)  # Matriz de correlación
print(correlacion_significancia$p)  # Matriz de p-valores
```

**Explicación**: 
- **Matriz de correlación**: Muestra la fuerza y dirección de la relación entre las variables.
- **Matriz de p-valores**: Indica si la correlación es significativa. Generalmente, si el p-valor es menor a 0.05, la correlación es estadísticamente significativa.

---

## 4. Visualización con Boxplots y Factores

### 4.1 Comparar la distribución de `mpg` con múltiples factores

Podemos generar un **boxplot** que compare la variable `mpg` (millas por galón) en función de múltiples factores como el número de **cilindros** (`cyl`) y el tipo de **transmisión** (`am`).

```{r}
# Crear un boxplot de mpg según el número de cilindros y transmisión
ggplot(dt_mtcars, aes(x = factor(cyl), y = mpg, fill = factor(am))) +
  geom_boxplot() +
  labs(title = "Millas por Galón según Cilindros y Transmisión", 
       x = "Número de Cilindros", 
       y = "Millas por Galón (mpg)", 
       fill = "Transmisión (0 = Automática, 1 = Manual)") +
  theme_minimal()
```

**Explicación**: Este boxplot nos permite comparar la eficiencia de combustible (`mpg`) entre autos con diferente número de cilindros (`cyl`) y diferentes tipos de transmisión (`am`). Podemos observar las diferencias en las distribuciones y posibles valores atípicos dentro de cada grupo.

---

### 4.2 Violinplots: Comparación con factores

Un **violinplot** combina un boxplot con una representación de la distribución de los datos. Vamos a comparar la variable `mpg` con dos factores: número de **cilindros** (`cyl`) y transmisión (`am`).

```{r}
# Crear un violinplot para mpg con factores
ggplot(dt_mtcars, aes(x = factor(cyl), y = mpg, fill = factor(am))) +
  geom_violin(trim = FALSE) +
  geom_boxplot(width = 0.1, fill = "white", color = "black") +
  labs(title = "Violinplot: Millas por Galón según Cilindros y Transmisión", 
       x = "Número de Cilindros", 
       y = "Millas por Galón (mpg)", 
       fill = "Transmisión (0 = Automática, 1 = Manual)") +
  theme_minimal()
```

**Explicación**: El violinplot muestra la densidad de los datos para cada combinación de cilindros y tipo de transmisión. Combina la información de un boxplot con una representación más rica de la distribución.

---

## 5. Análisis Factorial con Boxplots para 3 Factores

### 5.1 Comparar la distribución de `mpg` en función de tres factores

Para realizar una comparación más avanzada, generaremos un boxplot que muestre la variable `mpg` en función de tres factores: número de **cilindros** (`cyl`), **transmisión** (`am`), y el número de **marchas** (`gear`).

```{r}
# Crear un boxplot de mpg según cilindros, transmisión y marchas
ggplot(dt_mtcars, aes(x = interaction(cyl, am, gear), y = mpg, fill = factor(am))) +
  geom_boxplot() +
  labs(title = "Millas por Galón según Cilindros, Transmisión y Marchas", 
       x = "Cilindros - Transmisión - Marchas", 
       y = "Millas por Galón (mpg)", 
       fill = "Transmisión (0 = Automática, 1 = Manual)") +
  theme_minimal() +
  theme(axis.text.x = element_text(angle = 45, hjust = 1))
```

**Explicación**: Este gráfico combina tres factores: el número de cilindros, el tipo de transmisión, y el número de marchas. Nos permite explorar cómo estos tres factores interactúan para influir en la eficiencia de combustible (mpg).

---

## 6. Ejercicios Prácticos

### **Ejercicio 1**: Realizar un análisis factorial

Utiliza la función `describe()` de `psych` para describir la variable `hp` en función de los factores `cyl` y `am`.

```{r}
# Tu código aquí

```

<details>
<summary>Mostrar solución</summary>

```{r}
# Solución
describeBy(dt_mtcars$hp, group = list(dt_mtcars$cyl, dt_mtcars$am))
```

</details>

---

### **Ejercicio 2**: Crear un violinplot

Crea un violinplot que compare la variable `hp` (caballos de fuerza) según el número de cilindros (`cyl`) y el número de marchas (`gear`).

```{r}
# Tu código aquí

```

<details>
<summary>Mostrar solución</summary>

```{r}
# Solución
ggplot(dt_mtcars, aes(x = factor(cyl), y = hp, fill = factor(gear))) +
  geom_violin(trim = FALSE) +
  geom_boxplot(width = 0.1, fill = "white", color = "black") +
  labs(title = "Violinplot: Caballos de Fuerza según Cilindros y Marchas", 
       x = "Número de Cilindros", 
       y = "Caballos de Fuerza (hp)", 
       fill = "Marchas") +
  theme_minimal()
```

