---
title: "ANOVA: Análisis de Varianza"
author: "Ricardo Macías Bohórquez"
date: "`r format(Sys.Date(), '%d de %B de %Y')`"
output: 
  html_document:
    toc: true
    toc_depth: 3
    toc_float: true
    theme: cosmo
    highlight: kate
    code_folding: hide
---

# ANOVA: Análisis de Varianza

En este documento, aprenderemos a realizar **ANOVA** (Análisis de Varianza) para probar si existen diferencias significativas entre las medias de más de dos grupos. Exploraremos:
- **ANOVA de una vía**: Comparación entre más de dos grupos independientes.
- **ANOVA de dos vías**: Comparación de dos factores independientes.
- **ANOVA de medidas repetidas**: Comparación de múltiples mediciones en los mismos individuos.

---

## 1. Conceptos Fundamentales

### 1.1 ¿Qué es ANOVA?

**ANOVA (Análisis de Varianza)** es una técnica estadística que permite comparar las medias de varios grupos y determinar si existen diferencias significativas entre ellas. Se utiliza cuando:
- Las variables son **cuantitativas**.
- Existen **más de dos grupos** que se desea comparar.
- Se cumplen los **supuestos de normalidad** y **homogeneidad de varianzas**.

### 1.2 Hipótesis en ANOVA

Cada ANOVA tiene dos hipótesis:
- **Hipótesis nula (H0)**: No existen diferencias significativas entre las medias de los grupos.
- **Hipótesis alternativa (H1)**: Al menos una media es significativamente diferente a las demás.

### 1.3 Supuestos de ANOVA
1. **Normalidad**: Las distribuciones de los grupos deben ser normales.
2. **Independencia**: Las observaciones dentro de cada grupo deben ser independientes.
3. **Homogeneidad de varianzas**: Las varianzas entre los grupos deben ser similares (se verifica con la prueba de Levene).

---

## 2. ANOVA de Una Vía

### 2.1 Explicación

El **ANOVA de una vía** se utiliza para comparar las medias de más de dos grupos independientes en un solo factor. Este método evalúa si las diferencias entre las medias de los grupos son mayores de lo que esperaríamos debido al azar.

#### **Hipótesis**:
- **H0**: Las medias de todos los grupos son iguales.
- **H1**: Al menos una media es significativamente diferente.

### 2.2 Ejemplo: Comparar `mpg` (Millas por Galón) entre autos con diferente número de cilindros (`cyl`) en `mtcars`

#### 1. Cargar los datos

```{r}
# Cargar la base de datos mtcars
data(mtcars)
# Convertir la variable cyl a factor
mtcars$cyl <- factor(mtcars$cyl)
```

#### 2. Realizar el ANOVA de una vía

```{r}
# Realizar el ANOVA de una vía
anova_unavia <- aov(mpg ~ cyl, data = mtcars)

# Mostrar el resumen del ANOVA
summary(anova_unavia)
```

**Resultados:**

```r
             Df Sum Sq Mean Sq F value   Pr(>F)    
cyl          2  824.8   412.4    39.7 4.98e-09 ***
Residuals   29  301.3    10.4                     
---
Signif. codes:  0 ‘***’ 0.001 ‘**’ 0.01 ‘*’ 0.05 ‘.’ 0.1 ‘ ’ 1
```

### 2.3 Interpretación de la salida

El ANOVA genera un **p-value**. Si **p < 0.05**, podemos rechazar la hipótesis nula y concluir que hay diferencias significativas entre las medias de los grupos.

- **F-value**: Es la razón de la variabilidad entre grupos frente a la variabilidad dentro de los grupos. Un valor alto indica que las diferencias entre las medias son grandes en comparación con las diferencias dentro de los grupos.
- **Pr(>F)**: Es el p-value. Si es menor a 0.05, concluimos que al menos un grupo tiene una media significativamente diferente.

#### 3. Verificar homogeneidad de varianzas

```{r}
# Realizar la prueba de Levene para verificar homogeneidad de varianzas
library(car)
leveneTest(mpg ~ cyl, data = mtcars)
```

**Resultados de Levene:**

```r
Levene's Test for Homogeneity of Variance (center = median)
      Df F value  Pr(>F)   
group  2  5.5071 0.00939 **
      29                   
---
Signif. codes:  0 ‘***’ 0.001 ‘**’ 0.01 ‘*’ 0.05 ‘.’ 0.1 ‘ ’ 1
```

Dado que el p-value es menor a 0.05, se podría argumentar que las varianzas no son homogéneas, por lo que debemos ser cautelosos con las conclusiones.

#### 4. Realizar un post hoc (Tukey) para comparar pares de medias

```{r}
# Realizar prueba post hoc de Tukey
TukeyHSD(anova_unavia)
```

**Resultados de Tukey:**

```r
Tukey multiple comparisons of means
    95% family-wise confidence level

Fit: aov(formula = mpg ~ cyl, data = mtcars)

$cyl
          diff        lwr        upr     p adj
6-4  -6.920779 -10.769350 -3.0722086 0.0003424
8-4 -11.563636 -14.770779 -8.3564942 0.0000000
8-6  -4.642857  -8.327583 -0.9581313 0.0112287
```

### Interpretación del Tukey:

- **6-4**: Los autos con 6 cilindros tienen un `mpg` significativamente menor en comparación con los autos de 4 cilindros.
- **8-4**: Los autos con 8 cilindros tienen un `mpg` significativamente menor en comparación con los autos de 4 cilindros.
- **8-6**: También hay una diferencia significativa entre autos de 8 y 6 cilindros.

---

## 3. ANOVA de Dos Vías

### 3.1 Explicación

El **ANOVA de dos vías** permite estudiar el efecto de dos factores (variables independientes) en una variable de respuesta (dependiente). También evalúa si hay interacción entre los factores.

#### **Hipótesis**:
- **H0**: No hay diferencias significativas en las medias de los grupos para ambos factores.
- **H1**: Hay diferencias significativas en al menos un factor o una interacción entre ambos.

### 3.2 Ejemplo: Comparar `mpg` en función de `cyl` (número de cilindros) y `am` (tipo de transmisión) en `mtcars`

#### 1. Convertir variables

```{r}
# Convertir 'am' a factor (transmisión)
mtcars$am <- factor(mtcars$am, labels = c("Automática", "Manual"))
```

#### 2. Realizar el ANOVA de dos vías

```{r}
# Realizar el ANOVA de dos vías
anova_dosvias <- aov(mpg ~ cyl * am, data = mtcars)

# Mostrar el resumen del ANOVA
summary(anova_dosvias)
```

**Resultados:**

```r
            Df Sum Sq Mean Sq F value   Pr(>F)    
cyl          2  824.8   412.4  44.852 3.73e-09 ***
am           1   36.8    36.8   3.999   0.0561 .  
cyl:am       2   25.4    12.7   1.383   0.2686    
Residuals   26  239.1     9.2                     
---
Signif. codes:  0 ‘***’ 0.001 ‘**’ 0.01 ‘*’ 0.05 ‘.’ 0.1 ‘ ’ 1
```

### 3.3 Interpretación de la salida

En un ANOVA de dos vías se analizan:
- **Efecto principal de `cyl`**: El p-value es extremadamente bajo (3.73e-09), lo que indica que hay diferencias significativas en `mpg` entre los diferentes números de cilindros.
- **Efecto principal de `am`**: El p-value es 0.0561, lo que indica que el efecto del tipo de transmisión es marginalmente significativo.
- **Interacción `cyl:

am`**: El p-value es 0.2686, lo que indica que no hay una interacción significativa entre el número de cilindros y el tipo de transmisión.

#### 4. Visualizar las interacciones

```{r}
# Crear una gráfica de interacción
interaction.plot(mtcars$cyl, mtcars$am, mtcars$mpg, 
                 col = c("blue", "red"), 
                 lty = 1, 
                 main = "Interacción entre Cilindros y Transmisión en el Consumo de Combustible")
```

---

## 4. ANOVA de Medidas Repetidas

### 4.1 Explicación

El **ANOVA de medidas repetidas** se utiliza cuando se toman varias mediciones sobre los mismos sujetos. Este análisis es útil para estudiar cómo cambia la variable dependiente a lo largo del tiempo o bajo diferentes condiciones.

#### **Hipótesis**:
- **H0**: No hay diferencias significativas entre las mediciones repetidas.
- **H1**: Hay diferencias significativas entre las mediciones.

### 4.2 Ejemplo: Simulación de un experimento con mediciones repetidas

#### 1. Simular un conjunto de datos de medidas repetidas

```{r}
# Simular datos de tres mediciones en 10 sujetos
set.seed(123)
sujetos <- factor(rep(1:10, each = 3))
medicion <- factor(rep(c("Tiempo1", "Tiempo2", "Tiempo3"), times = 10))
valor <- rnorm(30, mean = rep(c(80, 85, 88), each = 10), sd = 5)

# Crear un data.frame
df_repetidas <- data.frame(sujetos, medicion, valor)

# Visualizar las primeras filas
head(df_repetidas)
```

#### 2. Realizar el ANOVA de medidas repetidas

```{r}
# Realizar ANOVA de medidas repetidas
anova_medidas_repetidas <- aov(valor ~ medicion + Error(sujetos/medicion), data = df_repetidas)

# Mostrar el resumen del ANOVA
summary(anova_medidas_repetidas)
```

**Resultados:**

```r
Error: sujetos
          Df Sum Sq Mean Sq F value Pr(>F)
Residuals  9  233.3   25.92               

Error: sujetos:medicion
          Df Sum Sq Mean Sq F value Pr(>F)
medicion   2   40.1   20.06   0.626  0.546
Residuals 18  576.9   32.05               
```

### 4.3 Interpretación de la salida

En el ANOVA de medidas repetidas, observamos que el **p-value de 0.546** indica que no hay diferencias significativas entre las mediciones en los tres tiempos.

#### 3. Gráfico de las medias en las diferentes mediciones

```{r}
library(ggplot2)
# Gráfico mejorado de medias por tiempo
ggplot(df_repetidas, aes(x = medicion, y = valor, group = 1)) +
  stat_summary(fun = mean, geom = "line", color = "blue", size = 1.5) +
  stat_summary(fun.data = mean_se, geom = "errorbar", width = 0.2, color = "blue") +
  labs(title = "Evolución de los valores promedio en el tiempo", x = "Medición", y = "Valor promedio") +
  theme_minimal()
```

Este gráfico muestra cómo cambian las **medias de los valores** a lo largo de los tres tiempos de medición.

---

## 5. Ejercicios Prácticos

### **Ejercicio 1**: ANOVA de Una Vía

Utiliza la base de datos `iris` para comparar la longitud del sépalo (`Sepal.Length`) entre las tres especies de flores.

```{r}
# Realizar ANOVA de una vía con iris
anova_iris <- aov(Sepal.Length ~ Species, data = iris)

# Mostrar el resumen del ANOVA
summary(anova_iris)
```

---

### **Ejercicio 2**: ANOVA de Dos Vías

Compara la variable `Petal.Width` en `iris` en función de las especies (`Species`) y la longitud del sépalo categorizada (`Sepal.Length` alta y baja).

```{r}
# Categorizar la longitud del sépalo
iris$SepalCat <- ifelse(iris$Sepal.Length > median(iris$Sepal.Length), "Alta", "Baja")

# Realizar ANOVA de dos vías
anova_dosvias_iris <- aov(Petal.Width ~ Species * SepalCat, data = iris)

# Mostrar el resumen del ANOVA
summary(anova_dosvias_iris)
```

---

### **Ejercicio 3**: ANOVA de Medidas Repetidas

Simula datos de 5 sujetos con 4 mediciones y realiza un ANOVA de medidas repetidas.

```{r}
# Simular datos
set.seed(123)
sujetos <- factor(rep(1:5, each = 4))
medicion <- factor(rep(c("Pre", "Post1", "Post2", "Post3"), times = 5))
valor <- rnorm(20, mean = rep(c(80, 85, 88, 90), each = 5), sd = 3)

# Crear el data.frame
df_pareadas <- data.frame(sujetos, medicion, valor)

# Realizar ANOVA de medidas repetidas
anova_pareadas <- aov(valor ~ medicion + Error(sujetos/medicion), data = df_pareadas)

# Mostrar el resumen del ANOVA
summary(anova_pareadas)
```

