---
title: "Inferencia Estadística: Diferencias de Medias Paramétricas"
author: "Ricardo Macías Bohórquez"
date: "`r format(Sys.Date(), '%d de %B de %Y')`"
output: 
  html_document:
    toc: true
    toc_depth: 3
    toc_float: true
    theme: cosmo
    highlight: kate
    code_folding: hide
---

# Inferencia Estadística: Diferencias de Medias Paramétricas

En este documento, aprenderemos a realizar pruebas de hipótesis para comparar diferencias de medias paramétricas. Abordaremos las pruebas **t** para una sola muestra, dos muestras independientes, y dos muestras relacionadas (pareadas). Explicaremos paso a paso cómo realizar estas pruebas, sus supuestos, la interpretación de los p-values, y cómo formular las hipótesis.

---

## 1. Conceptos Fundamentales

### 1.1 ¿Qué es una Prueba t?

La prueba **t de Student** es una prueba estadística paramétrica utilizada para determinar si existe una diferencia significativa entre las medias de dos grupos, o entre la media de una muestra y un valor de referencia. Se utiliza cuando:
- Las variables son **cuantitativas** (numéricas).
- Los datos siguen una **distribución normal** (supuesto de normalidad).

### 1.2 Hipótesis en las Pruebas t

Cada prueba t implica dos hipótesis:
- **Hipótesis nula (H0)**: No existe una diferencia significativa entre las medias.
- **Hipótesis alternativa (H1)**: Existe una diferencia significativa entre las medias.

### 1.3 Supuestos de la Prueba t
1. **Distribución Normal**: Los datos deben seguir una distribución aproximadamente normal.
2. **Escala de Intervalo o Razón**: La variable debe ser numérica continua.
3. **Varianza Igual** (para muestras independientes): Ambas muestras deben tener varianzas similares (supuesto de homogeneidad de varianzas).

---

## 2. Prueba t para una sola muestra

### 2.1 Explicación
Este tipo de prueba se utiliza para comparar la media de una muestra con un valor conocido o hipotético (media poblacional).

#### **Hipótesis**:
- **H0**: La media de la muestra es igual a la media poblacional (no hay diferencia).
- **H1**: La media de la muestra es diferente a la media poblacional (hay una diferencia significativa).

### 2.2 Ejemplo: ¿La media del consumo de millas por galón (mpg) es igual a 20 en la base de datos `mtcars`?

#### 1. Cargar los datos

```{r}
# Cargar la base de datos mtcars
data(mtcars)

# Mostrar las primeras filas del conjunto de datos
head(mtcars)
```

#### 2. Realizar la prueba t de una sola muestra

```{r}
# Realizar prueba t de una sola muestra
t_test_unamuestra <- t.test(mtcars$mpg, mu = 20)

# Mostrar resultados
print(t_test_unamuestra)
```

### 2.3 Interpretación del p-value:
- **Si p < 0.05**, rechazamos la hipótesis nula (**H0**) y concluimos que la media de `mpg` es significativamente diferente a 20.
- **Si p ≥ 0.05**, no rechazamos la hipótesis nula y concluimos que no hay suficiente evidencia para afirmar que la media de `mpg` es diferente a 20.

---

## 3. Prueba t para dos muestras independientes

### 3.1 Explicación
Este tipo de prueba compara las medias de dos grupos independientes, es decir, los individuos en un grupo no están relacionados con los del otro.

#### **Hipótesis**:
- **H0**: Las medias de los dos grupos son iguales.
- **H1**: Las medias de los dos grupos son diferentes.

#### **Supuestos adicionales**:
- Homogeneidad de varianzas: Ambas muestras deben tener varianzas similares (esto se puede verificar con la prueba de **Levene**).

### 3.2 Ejemplo: Comparar el `mpg` entre autos con diferentes tipos de transmisión (automática vs manual) en `mtcars`

#### 1. Visualizar los grupos

```{r}
# Convertir la variable 'am' a factor
mtcars$am <- factor(mtcars$am, levels = c(0, 1), labels = c("Automática", "Manual"))

# Comparar las medias de 'mpg' entre transmisiones
tapply(mtcars$mpg, mtcars$am, mean)
```

#### 2. Realizar la prueba t para dos muestras independientes

```{r}
# Realizar prueba t para dos muestras independientes
t_test_independientes <- t.test(mpg ~ am, data = mtcars)

# Mostrar resultados
print(t_test_independientes)
```

### 3.3 Interpretación del p-value:
- **Si p < 0.05**, rechazamos la hipótesis nula y concluimos que las medias de `mpg` entre autos automáticos y manuales son significativamente diferentes.
- **Si p ≥ 0.05**, no rechazamos la hipótesis nula y concluimos que no hay evidencia suficiente para afirmar que las medias de `mpg` son diferentes entre estos grupos.

---

## 4. Prueba t para muestras relacionadas (pareadas)

### 4.1 Explicación
Este tipo de prueba se utiliza cuando se tienen dos conjuntos de medidas que están emparejadas o relacionadas (por ejemplo, mediciones antes y después de un tratamiento en el mismo grupo de individuos).

#### **Hipótesis**:
- **H0**: Las medias de las dos condiciones son iguales.
- **H1**: Las medias de las dos condiciones son diferentes.

### 4.2 Ejemplo: Comparar las mediciones antes y después de un tratamiento hipotético

#### 1. Simular un conjunto de datos

```{r}
# Simular un conjunto de datos
set.seed(123)  # Para reproducibilidad
antes <- rnorm(30, mean = 80, sd = 10)
despues <- antes + rnorm(30, mean = 5, sd = 5)

# Crear un data.frame con los datos
df_pareados <- data.frame(antes, despues)

# Visualizar las primeras filas
head(df_pareados)
```

#### 2. Realizar la prueba t para muestras pareadas

```{r}
# Realizar prueba t para muestras relacionadas
t_test_pareadas <- t.test(df_pareados$antes, df_pareados$despues, paired = TRUE)

# Mostrar resultados
print(t_test_pareadas)
```

### 4.3 Interpretación del p-value:
- **Si p < 0.05**, rechazamos la hipótesis nula y concluimos que hay una diferencia significativa entre las mediciones antes y después del tratamiento.
- **Si p ≥ 0.05**, no rechazamos la hipótesis nula y concluimos que no hay suficiente evidencia para afirmar que existe una diferencia entre las mediciones antes y después.

---

## 5. Ejercicios Prácticos

### **Ejercicio 1**: Prueba t para una sola muestra

Usa la base de datos `mtcars` para probar si la media de `hp` (caballos de fuerza) es igual a 150.

```{r}
# Tu código aquí

```

<details>
<summary>Mostrar solución</summary>

```{r}
# Realizar la prueba t
t.test(mtcars$hp, mu = 150)
```

</details>

---

### **Ejercicio 2**: Prueba t para dos muestras independientes

Compara la variable `hp` entre autos con diferente número de cilindros (`cyl`). ¿Hay una diferencia significativa en los caballos de fuerza?

```{r}
# Tu código aquí

```

<details>
<summary>Mostrar solución</summary>

```{r}
# Convertir cyl a factor
mtcars$cyl <- factor(mtcars$cyl)

# Realizar prueba t
t.test(hp ~ cyl, data = subset(mtcars, cyl %in% c(4, 6)))
```

</details>

---

### **Ejercicio 3**: Prueba t para muestras pareadas

Simula dos conjuntos de datos relacionados y realiza una prueba t pareada para comprobar si hay una diferencia significativa entre los dos grupos.

```{r}
# Tu código aquí

```

<details>
<summary>Mostrar solución</summary>

```{r}
# Simular datos pareados
grupo_1 <- rnorm(20, mean = 70, sd = 8)
grupo_2 <- grupo_1 + rnorm(20, mean = 3, sd = 5)

# Realizar la prueba t pareada
t.test(grupo_1, grupo_2, paired = TRUE)
```

</details>

